臺灣高等法院刑事判決　　　　　　　　96年度上易字第1357號
上　訴　人　臺灣臺北地方法院檢察署檢察官
上　訴　人
即　被　告　甲○○
選任辯護人　林文淵律師　　（兼送達代收人）
上列上訴人因被告詐欺案件，不服臺灣臺北地方法院95年度易字
第2537號，中華民國96年4月27日第一審判決（起訴案號：臺灣
臺北地方法院檢察署94年度偵字第16789號），提起上訴，本院
判決如下：
    主  文
原判決撤銷。
甲○○意圖為他人不法之所有，以詐術使人將本人之物交付，處
有期徒刑陸月，減為有期徒刑參月，如易科罰金，以銀元參佰元
即新臺幣玖佰元折算壹日。
    事  實
一、甲○○為臺北市中山區○○○路○段16號9樓之6國際山水旅
    行社有限公司（下稱國際山水旅行社）負責人，明知依我國
    法規規定，越南籍人士來臺灣之停留簽證，最長期限為180
    日，不得申請延期。民國94年6月27日，乙○○前往國際山
    水旅行社，為其越南籍岳母NGUYEN-THI-TIEM（起訴書誤載
    為NGUYEN-THI-TIEN）洽辦來臺灣探親事宜時，甲○○竟意
    圖為國際山水旅行社不法所有，利用無犯罪故意之越南籍員
    工阮氏玉玲，向乙○○佯稱：該公司代辦NGUYEN-THI-TIEM
    來臺灣簽證手續費及來回機票共計新臺幣（下同）4萬5千元
    ，NGUYEN-THI-TIEM將可在臺灣合法居留1年等語，致使乙○
    ○誤信國際山水旅行社可代辦NGUYEN-THI-TIEM來臺灣探親
    居留1年之簽證，乃當場先行交付2萬元，並約定於NGUYEN-T
    HI-TIEM來臺灣簽證手續完成後，再支付餘款2萬5千元予國
    際山水旅行社。嗣於同年月30日，在越南胡志明市，我國駐
    外單位臺北經濟文化辦事處內，真實姓名不詳成年之國際山
    水旅行社員工代為申請NGUYEN-THI-TIEM來臺灣停留期限僅3
    0日之單次入境停留簽證，國際山水旅行社職員竟於同年7月
    初某日，以電話通知乙○○稱NGUYEN-THI-TIEM來臺灣手續
    已辦妥，付清尾款後，NGUYEN-THI-TIEM即可來臺灣，使乙
    ○○陷於錯誤，再依約定以轉帳方式將餘款2萬5千元轉入國
    際山水旅行社帳戶。同年7月9日NGUYEN-THI-TIEM入境臺灣
    後，乙○○於翌（10）日檢視NGUYEN-THI-TIEM護照上之簽
    證日期，發覺有異，始悉上情。
二、案經乙○○訴由臺北市政府警察局中山分局報請臺灣臺北地
    方法院檢察署檢察官偵查起訴。
     理  由
壹、關於證據能力之說明：
一、按被告以外之人於審判外之言詞或書面陳述，除法律有規定
    者外，不得作為證據。被告以外之人於審判外之陳述，雖不
    符前4條之規定，而經當事人於審判程序同意做為證據，法
    院審酌該言詞陳述或書面陳述作成時之情況，認為適當者，
    亦得為證據。當事人、代理人或辯護人於法院調查證據時，
    知有刑事訴訟法第159條第1項不得為證據之情形，而未於言
    詞辯論終結前聲明異議者，視為有前項之同意，刑事訴訟法
    第159條第1項、第159條之5分別定有明文。次按被告以外之
    人於偵查中向檢察官所為之陳述，除顯有不可信之情況者外
    ，得為證據，同法第159條之1第2項亦有明文。
二、經查：
（一）告訴人乙○○、證人阮氏玉玲於94年9月30日、10月7日及
      10月17日偵查中分別以證人身分，具結向檢察官所為之證
      述，均無何顯不可信之情況，依刑事訴訟法第159條之1第
      2項規定，均得為證據。
（二）告訴人於警詢時所為供述，固屬被告以外之人於審判外之
      言詞陳述，惟檢察官、被告及其選任辯護人均未於本院言
      詞辯論終結前，對告訴人於警詢時所為供述之證據能力聲
      明異議，審酌告訴人於警詢時所為供述係於自由意志下所
      為陳述，作為被告是否犯罪之證據，應均屬適當，依刑事
      訴訟法第159條之5第2項規定，自有證據能力。
（三）證人NGUYEN-THI-TIEM於96年1月26日，在越南胡志明市出
      具之聲明書，屬被告以外之人於審判外之書面陳述，被告
      之選任辯護人於原審言詞辯論終結前，對證人NGUYEN-THI
      -TIEM於96年1月26日，在越南胡志明市出具聲明書之證據
      能力，聲明異議，依刑事訴訟法第159條第1項之規定，自
      不得作為本案被告是否犯罪之證據。
貳、認定犯罪事實所憑證據及理由：
一、訊據上訴人即被告甲○○坦承係臺北市中山區○○○路○段1
    6號9樓之6之國際山水旅行社負責人，證人阮氏玉玲是其公
    司雇用之員工。
二、告訴人於94年8月16日警詢及於94年9月30日偵查中以證人身
    分證稱：當天一去，就說要辦理岳母來臺1年的簽證及機票
    ，並提出相關文件，當時該公司女員工即證人阮氏玉玲說沒
    有問題，辦理來臺探親手續要收費4萬5千元，可合法在臺居
    留1年，其認為該公司是稍具知名度之公司，所以不疑有他
    ，當下就先支付2萬元。於岳母來臺後，翌日檢查其護照，
    發現該護照所示之限制在臺期限為入境後30日，且不可延期
    ，就立即與國際山水旅行社聯繫，被告就表示要將護照及機
    票拿至該公司，並說有特殊管道可以辦理延期，於94年7月1
    2日將機票及護照交給該公司員工後，於94年8月10日又打電
    話聯繫並詢問辦理情形，當時護照所示之居停留時限已到期
    ，該公司員工還稱沒有問題，一定可以辦理，之後到土城分
    局外事組詢問，外事警察告知不能延期，再與被告聯絡，而
    被告在電話裡說：「可以辦，就可以辦。你為什麼要到警察
    機關去亂搞！」等語後，就依外事警察之示意將護照及機票
    取回，再做後續處理。其問過專辦相關事宜之專業人士，說
    如果只入臺30日，連同1年有效期來回機票，只需花費2萬元
    以下，其至少損失了2萬5千元以上等語明確（見偵查卷第6
    頁至第7頁，第25頁）。
三、證人阮氏玉玲於94年10月7日偵查中及原審96年4月2日審判
    期日以證人身分證稱：94年6月27日告訴人到公司說要辦其
    岳母來臺1年，就開立單據給告訴人，內容就是岳母來臺1年
    的事，因為老闆之前只教我說遇到辦來臺的案子，在填收據
    時就勾辦證，我並不清楚要辦什麼證，後續的手續就由公司
    辦理；至於國際山水旅行社編號第039681號收據上「辦岳母
    來1年」之字詞，是我請公司同仁幫寫的等語。於原審96年4
    月2日再證稱：老闆有跟我解釋過簽證要看越南那邊，如果
    越南那邊核發半年的簽證，來這裡可以再延期半年，逾期的
    話就會罰鍰。因為老闆要讓我知道辦理簽證，包含罰鍰1萬
    元，就是4萬5千元是包含罰鍰1萬元及1年期的機票，有給我
    看過臺北縣政府警察局製作之「處罰對象處罰標準」表格，
    但我看不懂表格上面記載的中文，又公司有交代過辦理1個
    客戶4萬5千元，不管有無逾期機票都是1年，如果客戶沒有
    逾期，公司就會賺了包含罰鍰的錢。告訴人在6月27日來公
    司辦理其岳母來臺1年，我只有負責賣機票1年，跟客戶說1
    年，但是沒有講清楚會有逾期的問題，我有跟客戶說，其岳
    母來臺後，如果有任何問題的話，可以跟公司聯絡，公司會
    儘速幫他處理等語。
四、此外，並有國際山水旅行社編號第039681號收據影本（見偵
    查卷第13頁）、NGUYEN-THI-TIEM之中華民國簽證影本（見
    偵查卷第14頁）、外交部領事事務局95年8月9日領2字第095
    52352660號函（見偵查卷第53頁）、駐胡志明市辦事處95年
    9月18日胡志字第947號函（見偵查卷第57頁）及所檢附中華
    民國簽證申請表影本（見偵查卷第58頁至第66頁）在卷可稽
    。
五、參酌外交部領事事務局95年8月9日領2字第09552352660號函
    說明三明示：「依現行規定停留簽證最長期限為180天，不
    得申請延期」（見偵查卷第53頁），被告從事旅行社之職業
    多年，足認被告明知依我國現行規定越南籍人士來臺之停留
    簽證最長期限為180日，不得申請延期，卻仍利用不諳中文
    及我國法令規定之員工阮氏玉玲，向告訴人佯稱：其岳母可
    合法來臺1年等語，致使告訴人陷於錯誤，誤認國際山水旅
    行社將為其岳母辦理合法來臺居留1年之簽證及來回機票，
    而交付4萬5千元予國際山水旅行社之事實明確。是被告顯然
    有不法所有之意圖明確。
參、對於被告辯解之判斷：
一、被告雖辯稱：告訴人委託辦理NGUYEN-THI-TIEM來臺探親簽
    證時，當時我身在國外，是職員阮氏玉玲所招攬辦理，未委
    託證人阮氏玉玲向告訴人訛稱其岳母可合法來臺灣居留1年
    等語，且我都有告訴客人來臺費用包括逾期居留費用，讓客
    人有所選擇，並無詐欺之行為，告訴人亦未陷於錯誤云云。
二、經查：
（一）被告於告訴人委託國際山水旅行社辦理其岳母NGUYEN-THI
      -TIEM來臺探親簽證時，其本人並未在臺灣一節，固據證
      人阮氏玉玲於原審證述屬實，堪信為真實。然證人阮氏玉
      玲於原審亦證稱：老闆有跟我解釋過簽證要看越南那邊，
      如果越南那邊核發半年的簽證，來這裡可以再延期半年，
      逾期的話就會罰鍰，辦理簽證包含罰鍰1萬元，就是4萬5
      千元是包含罰鍰1萬元及1年期的機票，公司有交代過辦理
      一個客戶4萬5千元，不管有無逾期機票都是1年，如果客
      戶沒有逾期，公司就會賺了包含罰鍰的錢等語（見原審卷
      第98頁）。則被告明知依我國現行規定越南籍人士來臺之
      停留簽證最長期限為180日，不得申請延期，卻仍向不諳
      中文及我國法令規定之證人阮氏玉玲告知「如果越南那邊
      核發半年的簽證，來這裡可以再延期半年」等語，致使不
      知情之證人阮氏玉玲向告訴人稱：其岳母可合法來臺1年
      等語，並依國際山水旅行社之規定向告訴人收取包含逾期
      居留，行政機關將會科處之罰鍰1萬元，則不論被告於告
      訴人委託國際山水旅行社辦理其岳母NGUYEN-THI-TIEM來
      臺簽證時人是否在國內，被告利用證人阮氏玉玲向告訴人
      詐稱其岳母可合法來臺1年等語，致告訴人陷於錯誤，可
      資認定。
（二）被告另辯稱：我有告訴客人來臺灣費用，包括逾期居留費
      用，讓客人有所選擇，並無詐欺之行為云云。惟被告於警
      詢、偵查及原審準備程序，均未曾提及國際山水旅行社向
      告訴人收取之4萬5千元係包含越南籍人士因逾期居留為行
      政機關科處之罰鍰1萬元等情。且證人即越南籍員工阮氏
      玉玲於原審亦證稱：我沒有跟告訴人解釋逾期罰鍰的事情
      等語明確。被告經營之國際山水旅行社曾向證人即其員工
      阮氏玉玲交代過，辦理越南籍人士來臺費用1人4萬5千元
      ，不管有無逾期居留，機票期限都是1年，如果客戶沒有
      逾期居留，國際山水旅行社就會賺取包含行政機關科處罰
      鍰的錢，已如前述，足認國際山水旅行社代為辦理越南籍
      人士來臺費用就是1人4萬5千元，並無讓客人有不同選擇
      之機會，是被告此部分辯解，顯屬事後卸責之詞，實不足
      採。
（三）被告又辯稱：本件簽證為NGUYEN-THI-TIEM自行至我國駐
      越南胡志明市臺北經濟文化辦事處辦理，其提出居留時間
      為30日，告訴人自當知悉，且告訴人教育程度為大學畢業
      ，應知悉越南籍人士來臺簽證之居留時間，係由我國駐越
      南胡志明市臺北經濟文化辦事處所核發，簽證居留時間並
      非一般人或旅行社可以決定，告訴人於委託國際山水旅行
      社辦理NGUYEN-THI-TIEM來臺探親簽證時，應無陷於錯誤
      云云。查，NGUYEN-THI-TIEM為越南人，並不懂中文、英
      文，其係在國際山水旅行社越南分公司員工之協助下，前
      往我國駐越南胡志明市辦事處辦理簽證一節，為被告所不
      爭，則國際山水旅行社員工明知NGUYEN-THI-TIEM欲申請
      來臺灣探親1年，卻僅代為申請來臺停留期限30日之單次
      入境停留簽證，已如前述，NGUYEN-THI-TIEM在不懂中文
      及英文情況下，對於我國簽證申請表記載之內容實難認知
      悉。再者，一般人民雖知悉簽證居留時間，係取決於核發
      單位之審核，並非一般人或旅行社可以決定，惟各國規定
      其駐外單位所得核發簽證，居留時間之長短並非一般人所
      熟悉，縱使告訴人教育程度為大學畢業，除非曾接觸、洽
      詢相關問題外，並不當然熟稔我國駐外單位所得核發簽證
      居留時間之上限，且被告經營之國際山水旅行社專辦：(1)
      越南人來臺旅遊、(2)越南結婚手續快件、(3)越南勞工來臺
      諮詢服務、(4)代辦良民證、放棄越南國籍、(5)臺灣居留證
      、定居證、身分證、(6)回臺簽證快速價廉、(7)越南訂房、
      機票、旅遊、快遞服務等服務（見偵查卷第15頁廣告）。
      告訴人因相信被告所經營國際山水旅行社之專業，委託代
      辦其岳母來臺探親1年事宜，證人阮氏玉玲明知告訴人委
      託辦理NGUYEN-THI-TIEM來臺探親1年之簽證，於受理時不
      僅未告知會有居留逾期的問題，甚且表示沒有問題，證人
      阮氏玉玲自92年起即於國際山水旅行社任職，其於原審仍
      證稱：簽證部分是由國外負責，核發多久我不清楚，來臺
      灣逾期的話，可能是機票逾期，而不是簽證，老闆有解釋
      過，如果越南那邊發半年的簽證，來臺灣可以再延期半年
      等語，顯與我國現行規定越南籍人士來臺之停留簽證最長
      期限為180日，不得申請延期不合。參酌告訴人於NGUYEN-
      THI-TIEM入境臺灣後，因NGUYEN-THI-TIEM護照上簽證時
      間，屢屢求教於被告經營之國際山水旅行社，被告旅行社
      之職員明知NGUYEN-THI-TIEM之簽證載明不可延期，卻不
      斷向告訴人表示，只要其將護照及機票交付給該旅行社，
      該旅行社會為之處理，不會有任何問題，甚且於NGUYEN-T
      HI-TIEM簽證時間經過後仍向告訴人陳稱：「到時候她（
      指NGUYEN-THI-TIEM）回去，我們就幫她延啊！」，被告
      亦向告訴人表示：「延期啦！要延期啦！現在要延期嘛！
      …你就說在延期當中啊，要怎麼拿出來給他！…」等語，
      有原審96年1月16日勘驗筆錄可稽（見原審卷第55頁）。
      堪認告訴人確因已陷於錯誤。被告所辯告訴人並無陷於錯
      誤之可能云云，委不足採。
（四）被告另辯稱：本件國際山水旅行社收取之委辦費用，扣除
      為NGUYEN-THI-TIEM購買來回機票之費用美金626元後，只
      剩下新臺幣2萬多元，豈有為區區新臺幣2萬多元，利用阮
      氏玉玲行騙之可能云云。經查，國際山水旅行社為NGUYEN
      -THI-TIEM購買來回機票之費用為美金626元，此有機票影
      本為證（見偵查卷第30頁）。然國際山水旅行社向告訴人
      收取包含逾期居留罰鍰1萬元之委辦費用，為新臺幣4萬5
      千元，已與常理不合。且被告於原審自承：如果告訴人只
      要辦30日簽證，只會收取850元美金，折合新臺幣2萬多元
      ，但是告訴人係辦理1年的機票，越南、臺北間年票為1萬
      9千多元，月票則為1萬5千多元，因為簽證不容易拿到1年
      ，所以才將罰鍰算入費用內等語（見原審卷第104頁）。
      然國際山水旅行社人員僅為NGUYEN-THI-TIEM申請來臺居
      留時間30日，並明知我國駐越南胡志明市臺北經濟文化辦
      事處，係核發NGUYEN-THI-TIEM來臺停留期限30日，不得
      延期之單次入境停留簽證後，在未與告訴人聯繫之情況下
      ，仍於94年7月8日開立有效期限為1年期，非1月期之越南
      、臺北間來回機票，顯然有為國際山水旅行社賺取不法差
      價之意圖。被告上開所辯，顯不足採。
（五）綜上所述，本件事證明確，被告犯行洵堪認定，應依法論
      科。
肆、法律修正之比較適用：
    被告行為後，刑法於94年2月2日修正公布，於95年7月1日施
    行。按行為後法律有變更者，適用行為時之法律，但行為後
    之法律有利於行為人者，適用最有利於行為人之法律，現行
    刑法第2條第1項訂有明文。茲就本案有關之新舊法比較部分
    ，臚列如下：
（一）刑法第33條第5款有關罰金之最低數額部分，刑法分則編
      各罪所定罰金之貨幣單位原為銀元，修正前刑法第33條第
      5款規定：「罰金：（銀元）1元以上」，而銀元與新臺幣
      間之折算，依現行法規所定貨幣單位折算新臺幣條例規定
      ，以銀元1元折算新臺幣3元；修正後刑法第33條第5款則
      規定：「罰金：新臺幣1,000元以上，以百元計算之」。
      經比較新舊法之規定，修正刑法第33條第5款所定罰金之
      最低數額，較之修正前提高，自以修正前刑法第33條第5
      款之規定有利於被告。
（二）修正前刑法第41條第1項前段規定：「犯最重本刑為5年以
      下有期徒刑以下之刑之罪，而受6個月以下有期徒刑或拘
      役之宣告，因身體、教育、職業、家庭之關係或其他正當
      事由，執行顯有困難者，得以1元以上3元以下折算1日，
      易科罰金」，而被告行為時之易科罰金折算標準，修正前
      罰金罰鍰提高標準條例第2條前段（現已刪除）規定，就
      其原定數額提高為1百倍折算1日，則本件被告行為時之易
      科罰金折算標準，應以銀元100元、200元、300元折算1日
      ，經折算為新臺幣後，應以新臺幣300元、600元、900元
      折算1日。修正後刑法第41條第1項前段則規定：「犯最重
      本刑為5年以下有期徒刑以下之刑之罪，而受6個月以下有
      期徒刑或拘役之宣告者，得以新臺幣1千元、2千元或3千
      元折算1日，易科罰金」。比較修正前後之易科罰金折算
      標準，以修正前刑法第41條第1項之規定，較有利於被告
      。
伍、論罪之理由：
    核被告所為，係犯刑法第339條第1項之詐欺取財罪。被告利
    用不諳我國法律規定之越南籍員工阮氏玉玲向告訴人為詐欺
    取財行為，為間接正犯。
陸、撤銷改判之理由：
    原審據以論罪科刑，固非無見。惟查被告犯罪時間，在96年
    4月24日以前，合於中華民國96年罪犯減刑條例減刑條件，
    原判決未及予以減刑，尚有未洽。檢察官上訴意旨以被告所
    為已構成修正前刑法第340條之常業詐欺罪，及原審量刑過
    輕等語。惟被告僅詐欺告訴人一人，且查無積極事證，足認
    被告以詐欺維生，尚難論以詐欺之常業罪，且被告僅詐欺告
    訴人1人，犯罪所得不多，危害性尚非重大，原審判處有期
    徒刑6月，尚稱妥適。被告上訴意旨否認犯罪，則不足採。
    但原判決既有前揭可議之處，仍屬無可維持，應由本院將原
    判決撤銷改判。爰審酌被告經營之國際山水旅行社，不思以
    正途賺取所得，竟施用詐術爭取告訴人委辦其岳母自越南來
    台灣之業務，及其犯罪之動機、所用之手段、生活狀況、智
    識程度，及因告訴人要求近新台幣3百萬元之賠償，致未能
    和解等一切情狀，量處有期徒刑6月，並依中華民國96年罪
    犯減刑條例第2條第1項第3款，減輕其宣告刑2分之1為有期
    徒刑3月，並諭知如易科罰金，以銀元300元即新台幣900元
    折算1日。
柒、適用法律：
刑事訴訟法第369條第1項前段、第364條、第299條第1項前段，
刑法第2條第1項前段、修正前刑法第339條第1項、第41條第1項
，罰金罰鍰提高標準條例第1條前段、修正前罰金罰鍰提高標準
條例第2條、中華民國96年罪犯減刑條例第2條第1項第3款、第7
條。
本案經檢察官鄭銘謙到庭執行職務。
中　　華　　民　　國　　96　　年　　7 　　月　　25　　日
　　　　　　　　　刑事第十三庭  審判長法　官  曾  德  水
　　　　　　　　　　　　　　　　　    法　官  林  婷  立
　　　　　　　 　 　　　　　　　　　　法　官  王  炳  梁
以上正本證明與原本無異。
檢察官如不服本判決，應於收受送達後十日內向本院提出上訴書
狀，其未敘述上訴之理由者並得於提起上訴後十日內向本院補提
理由書（均須按他造當事人之人數附繕本）。
被告不得上訴。
                                      書記官  廖  逸  柔
中　　華　　民　　國　　96　　年　　7 　　月　　25　　日
附錄本案論罪科刑法條全文：
中華民國刑法第339條：
意圖為自己或第三人不法之所有，以詐術使人將本人或第三人之
物交付者，處5年以下有期徒刑、拘役或科或併科1千元以下罰金
。
以前項方法得財產上不法之利益或使第三人得之者，亦同。
前二項之未遂犯罰之。
